ACORDAO-COMPLETO-2454659

ACÓRDÃO 2134/2021 ATA 4/2021 - SEGUNDA CÂMARA

VISTOS, relatados e discutidos estes autos de concessão de aposentadorias em favor de Marcus Antonius Paraguassu Macedo e Maria da Conceição Medeiros de Oliveira, inativos do Tribunal Regional do Trabalho da 21ª Região/RN.
ACORDAM os Ministros do Tribunal de Contas da União, reunidos em Sessão da Segunda Câmara, diante das razões expostas pelo Relator, nos termos dos arts. 71, inciso III, da Constituição Federal, 1º, inciso V, 39, inciso II, da Lei 8.443/1992, 259, inciso II, e 260 e 262, do Regimento Interno deste Tribunal, em:
9.1. considerar ilegal o ato de aposentadoria de Marcus Antonius Paraguassu Macedo (peça 4) , negando-lhe registro, em função do pagamento da vantagem de "quintos" por exercício de funções comissionadas após o advento da Lei 9.624/1998 sem transformação em parcela compensatória, em desacordo com a modulação definida pelo Supremo Tribunal Federal no julgamento dos embargos de declaração referentes ao RE 638.115/CE, abraçada pela jurisprudência deste Tribunal de Contas;
9.2. dispensar o ressarcimento das quantias indevidamente recebidas de boa-fé, consoante o Enunciado nº 106 da Súmula de Jurisprudência do TCU;
9.3.  reconhecer o registro tácito do ato de aposentadoria em favor de Maria da Conceição Medeiros de Oliveira (peça 5) , em consonância com o decidido pelo Supremo Tribunal Federal, em sede de repercussão geral, no julgamento do RE 636.553;
9.4.  em conformidade com o decidido no Acórdão 122/2021-TCU-Plenário (relator: Ministro Walton Alencar Rodrigues) , encaminhar os autos à Sefip para que dê início aos procedimentos destinados à revisão de ofício relativa ao ato de admissão de Maria da Conceição Medeiros de Oliveira (peça 5) ;
9.5. determinar ao Tribunal Regional do Trabalho da 21ª Região/RN que:
9.5.1 faça cessar, no prazo quinze dias contados da ciência, os pagamentos decorrentes das parcelas ora impugnadas no ato de Marcus Antonius Paraguassu Macedo, sob pena de responsabilidade solidária da autoridade administrativa omissa, nos termos do art. 262 do Regimento Interno/TCU;
9.5.2 promova o destaque da parcela de quintos incorporada com amparo em funções comissionadas exercidas entre 8/4/1998 a 4/9/2001, nos proventos de aposentadoria de Marcus Antonius Paraguassu Macedo, transformando a rubrica em "Parcela Compensatória" a ser absorvida por quaisquer reajustes futuros, consoante decidido pelo STF no RE 638.115/CE;
9.5.3 emita novo ato de aposentadoria do interessado Marcus Antonius Paraguassu Macedo, livre da irregularidade apontada, disponibilizando-os a este Tribunal, por meio do Sistema e-Pessoal, nos termos e prazos fixados na IN-TCU 78/2018;
9.5.4. notifique os interessados acerca da presente deliberação no prazo de 15 (quinze) dias a contar da ciência pela unidade jurisdicionada, e disponibilize a este Tribunal por meio do Sistema e-Pessoal, no prazo de 30 (trinta) dias contados da ciência pela unidade jurisdicionada, comprovante da data em que os interessados tomaram conhecimento deste Acórdão, conforme art. 21, inciso I, da IN-TCU 78/2018;
9.6 dar ciência deste Acórdão ao órgão responsável, informando que o teor integral da deliberação poderá ser obtido no endereço eletrônico www.tcu.gov.br/acordaos e que o acesso às demais peças processuais poderá ser feito no endereço www.tcu.gov.br, opção "Conecta TCU".

Atos de aposentadoria.

Segunda Câmara

3. Interessados/Responsáveis:
3.1. Interessados: Marcus Antonius Paraguassu Macedo (XXX.564.004-XX); Maria da Conceição Medeiros de Oliveira (XXX.552.594-XX).

13.1. Ministros presentes: Bruno Dantas (Presidente), Augusto Nardes, Aroldo Cedraz e Raimundo Carreiro (Relator).
13.2. Ministros-Substitutos presentes: Marcos Bemquerer Costa e André Luís de Carvalho.

RAIMUNDO CARREIRO

Trata-se de atos de concessão de aposentadorias em favor de Marcus Antonius Paraguassu Macedo e Maria da Conceição Medeiros de Oliveira, inativos do Tribunal Regional do Trabalho da 21ª Região/RN.
2.	Reproduzo a seguir, com ajustes de forma, o teor principal da instrução conclusiva da Secretaria de Fiscalização de Pessoal (Sefip) , cujas conclusões foram endossadas pela direção da unidade e pelo Ministério Público de Contas (peças 7 a 9) :
HISTÓRICO
3.	O ato de concessão da aposentadoria de Marcus Antonius Paraguassu Macedo, cuja data de vigência é 1/2/2016, foi disponibilizado ao TCU em 11/3/2016.
4.	O ato de concessão da aposentadoria de Maria da Conceição Medeiros de Oliveira, cuja data de vigência é 23/11/2015, foi disponibilizado ao TCU em 13/1/2016.
EXAME TÉCNICO
Aposentadoria de Marcus Antonius Paraguassu Macedo (CPF: XXX.564.004-XX) 
5.	O servidor Marcus Antonius Paraguassu Macedo (CPF: XXX.564.004-XX) se aposentou voluntariamente em 1/2/2016, com proventos integrais, aos 58 anos de idade, com amparo no art. 3º da Emenda Constitucional 47/2005, contando o tempo de contribuição de 40 anos, 7 meses e 5 dias e atendendo a todos os requisitos necessários para se aposentar na forma deferida pela Unidade Jurisdicionada.
6.	O Controle Interno emitiu parecer pela legalidade da concessão, apresentando justificativa nos seguintes termos:
 (*) Acréscimo de 13,23% sobre valores da remuneração de dezembro de 2002 - Processo 2007.34.00.041467-0 - TRF 1ª Região - Decisão transitada em julgado. I - TEMPO DE ALUNO APRENDIZ: Na Certidão lavrada pela Escola Técnica Federal do Rio Grande do Norte, em 21/07/1994, consta: 1) - Frequentou o GINÁSIO INDUSTRIAL, como aluno aprendiz, nos anos de 1969, no período de 17/02 a 19/12/1969, num total de 300 (trezentos) dias; 1970, no período de 16/02 a 18/12/1970, num total de 300 (trezentos) dias; 1971, no período de 22/02 a 20/12/1971, num total de 300 (trezentos) dias, perfazendo um total de 900 (novecentos dias) ; 2) - Os cursos industriais básicos, assim como seu sucedâneo, o Ginásio Industrial, eram ministrados em quatro anos, com jornada de oito horas diárias, destinando-se ao preparo e formação de artífices, constando de ensinamentos teóricos e práticos, na forma do Decreto-Lei nº 4.073, de 30/01/1942. Os alunos do Curso Industrial Básico e posteriormente, do Ginásio Industrial, realizavam trabalhos por encomendas, nas oficinas, cuja receita era incorporada à Conta do Orçamento da Escola, sendo destinado 5/8 (cinco oitavo) do valor da mão de obra incidente, para os alunos aprendizes, de acordo com o §1º, do art. 5º, do Decreto-Lei nº 8.590, de 08/01/46; de acordo com os arts. 1º e 3º, do Decreto -Lei nº 8.598, de 08/01/46, o requerente recebeu durante todo o seu tempo de aprendizagem, alimentação, fardamento e material escolar gratuitos, cujas despesas faziam parte do Orçamento da União consignadas em rubrica própria da Escola. II - O tempo de aluno aprendiz foi deferido, conforme Decisão 424/92 do TCU, firmado na Súmula nº 096, para todos os efeitos legais, consoante despacho do Diretor do Serviço do Pessoal deste TRT 21ª Região, nos autos do Processo TRT Nº 50.831/2002, em 04 de outubro de 2002.
7.	Embora conste do formulário de concessão a averbação do período de 2 anos, 5 meses e 20 dias a título de tempo de aluno aprendiz, entende-se despiciendo qualquer questionamento quanto à referida averbação, haja vista que, mesmo que seja desconsiderado o tempo de aluno aprendiz, o servidor ainda preenche os requisitos para se aposentar na forma deferida pela Unidade Jurisdicionada. Assim, sob esse aspecto, entende-se não haver impedimento à legalidade da concessão.
8.	Outrossim, o ato de concessão ora examinado consigna o pagamento de rubrica alusiva à Vantagem Pecuniária Individual (VPI) de que trata a Lei 10.698/2003, no percentual de 13,23%.
9.	Cumpre lembrar que a inclusão da Vantagem Pecuniária Individual - VPI correspondente ao percentual de 13,23% é irregular, uma vez que o Supremo Tribunal Federal (STF) , ao apreciar a Reclamação 14.872, determinou que todas as cortes trabalhistas suspendessem o pagamento do referido percentual (Acórdão 2579/2018-TCU-Plenário, de relatoria da Ministra Ana Arraes, e 8485/2020-TCU-2ª Câmara, de relatoria do Ministro André de Carvalho) .
10.	Entretanto, em consulta ao atual contracheque do servidor (peça 2) , verifica-se que tal vantagem não mais integra os proventos de aposentadoria do interessado, inexistindo, sob esse aspecto, óbice à legalidade do presente ato de concessão.
11.	Consta ainda do ato sub examine, bem como do atual contracheque do servidor (peça 2) , o pagamento da vantagem de quintos/décimos, transformada em Vantagem Pessoal Nominalmente Identificada - VPNI consoante artigo 62-A da Lei 8.112/1990, em relação à qual cabe tecer algumas considerações.
	(...) [Neste ponto, a instrução disserta sobre a evolução histórica, no plano legislativo, da referida vantagem, questão inócua à análise de legalidade do ato].
24.	 No entanto, essa vantagem sempre esteve cercada de controvérsia. Ainda em 4/9/2001, foi editada a MP 2.225-45/2001, que acresceu à Lei 8.112/1990 o artigo 62-A, transformando os quintos/décimos em VPNI, com a seguinte redação:
"Art. 62-A. Fica transformada em Vantagem Pessoal Nominalmente Identificada - VPNI a incorporação da retribuição pelo exercício de função de direção, chefia ou assessoramento, cargo de provimento em comissão ou de Natureza Especial a que se referem os arts. 3º e 10 da Lei no 8.911, de 11 de julho de 1994, e o art. 3º da Lei no 9.624, de 2 de abril de 1998. Parágrafo único.  A VPNI de que trata o caput deste artigo somente estará sujeita às revisões gerais de remuneração dos servidores públicos federais".
25.	Com o advento dessa Medida Provisória, surgiram entendimentos divergentes. Por um lado, achava-se que seria devida a incorporação de parcelas da vantagem até 8/4/1998 (data de publicação da Lei 9.624/1998) . Por outro, entendia-se que a MP 2.225-45/2001 havia estendido o direito à incorporação da vantagem até a data de sua publicação.
26.	No âmbito deste Tribunal, foi editado o Acórdão 2248/2005-TCU-Plenário (Ministro-Relator Lincoln Magalhães da Rocha) que fixou os seguintes critérios para incorporação de quintos e décimos:
" 9.2. alterar a redação do subitem 9.2 do Acórdão 931/2003-TCU-Plenário para: "firmar entendimento de que é devida a incorporação de parcelas de quintos, com fundamento no artigo 3º da MP 2.225-45/2001, observando-se os critérios contidos na redação original dos artigos 3º e 10 da Lei 8.911/94, no período compreendido entre 09/04/98 e 04/09/2001, data da edição da referida medida provisória, sendo a partir de então todas as parcelas incorporadas, inclusive a prevista no artigo 3º da Lei 9.624/98, transformadas em Vantagem Pessoal Nominalmente Identificada - VPNI, admitindo-se, ainda, o cômputo do tempo residual porventura existente em 10/11/1997, desde que não empregado em qualquer incorporação, para concessão da primeira ou de mais uma parcela de quintos na data específica em que for completado o interstício de doze meses, ficando, também, essa derradeira incorporação transformada em VPNI, nos termos do subitem 8.1.2 da Decisão 925/1999 - Plenário.
27.	Contrariando jurisprudência deste Tribunal, em 18/3/2015, o Supremo Tribunal Federal (STF) , ao apreciar o Recurso Extraordinário (RE) 638.115/Ceará (Ministro-Relator Gilmar Mendes) , que teve repercussão geral, fixou a seguinte tese: "Ofende o princípio da legalidade a decisão que concede a incorporação de quintos pelo exercício de função comissionada no período de 8/4/1998 a 4/9/2001, ante a carência de fundamento legal".
28	Todavia, ao tomar essa decisão, o STF modulou os seus efeitos para dispensar a devolução dos valores recebidos indevidamente de boa-fé até a data do julgamento, cessada a ultra-atividade de incorporações em qualquer hipótese.
29.	Em razão dessa decisão do STF, o supramencionado Acórdão 2248/2005-TCU-Plenário teve sua inconstitucionalidade reconhecida pelo Supremo Tribunal Federal nos autos do Mandado de Segurança 25.763/DF.
30.	Assim, depois da decisão do Supremo Tribunal Federal no âmbito do RE 638.115/CE, este Tribunal adequou sua jurisprudência e adotou a tese defendida na Decisão 925/1999-Plenário (Ministro-Relator Walton Alencar) e Acórdão 731/2003-TCU-Plenário e 732/2003-Plenário (ambos de Relatoria do Ministro Guilherme Palmeira) , de que a incorporação ou atualização da vantagem de quintos, transformada em Vantagem Pessoal Nominalmente Identificada - VPNI pelo art. 62-A da Lei 8.112/1990, somente era devida até o dia 8/4/1998, conforme previsto no art. 3º da Lei 9.624/1998.
31.	Ademais, nos termos do Acórdão 5455/2018-TCU-Segunda Câmara (Ministro-Relator José Mucio Monteiro) , eventual tempo residual existente em 10/11/1997, não empregado para a concessão de quintos, pode ser utilizado para incorporação de apenas um décimo, nos termos do art. 5º da Lei 9.624/1998, com termo final, a qualquer tempo, na data em que o servidor completar o interstício de doze meses, de acordo com a sistemática definida na redação original do art. 3º da Lei 8.911/1994, com posterior transformação em VPNI.
32.	Em recente julgamento, no supramencionado RE 638.115/CE, cujo resultado final foi proclamado em 18/12/2019, o STF deu provimento a Embargos de Declaração, onde foi proferida a seguinte decisão:
"[...] o Ministro Dias Toffoli (Presidente) proclamou o resultado do julgamento deste recurso, ocorrido na sessão virtual de 11.10.2019 a 17.10.2019: "O Tribunal, por maioria, acolheu parcialmente os embargos de declaração, com efeitos infringentes, para reconhecer indevida a cessação imediata do pagamento dos quintos quando fundado em decisão judicial transitada em julgado, vencida a Ministra Rosa Weber, que rejeitava os embargos. No ponto relativo ao recebimento dos quintos em virtude de decisões administrativas, o Tribunal, em razão de voto médio, rejeitou os embargos e, reconhecendo a ilegitimidade do pagamento dos quintos, modulou os efeitos da decisão de modo que aqueles que continuam recebendo até a presente data em razão de decisão administrativa tenham o pagamento mantido até sua absorção integral por quaisquer reajustes futuros concedidos aos servidores. [...] Por fim, o Tribunal, por maioria, também modulou os efeitos da decisão de mérito do recurso, de modo a garantir que aqueles que continuam recebendo os quintos até a presente data por força de decisão judicial sem trânsito em julgado tenham o pagamento mantido até sua absorção integral por quaisquer reajustes futuros concedidos aos servidores [...]. Plenário, 18.12.2019" [Grifei].
33.        Em razão disso  (...) , o STF permitiu a continuidade do pagamento dos quintos incorporados no período de 8/4/1998 a 4/9/2001. Todavia, no que diz respeito às parcelas amparadas com base em decisão judicial não transitada em julgado ou decisão administrativa, deverá ser promovida sua absorção por quaisquer reajustes futuros.
34.	 No caso concreto aqui examinado, a discriminação do exercício de funções comissionadas constante do formulário de concessão evidencia que o servidor incorporou 1/5 de FC-4 e 2/5 de FC-5. Contudo, observa-se que o servidor incorporou quintos de FC-5 em decorrência do exercício de função comissionada em períodos posteriores a 08/04/1998. Desse modo, não há como prosperar o ato de concessão em exame, haja vista que o pagamento de quintos não está sendo feito sob a forma de parcela compensatória a ser absorvida por quaisquer reajustes ou reestruturações de carreira supervenientes, observada a data limite de 4/9/2001 (peça 2) .
35.	Assim, considerando que o pagamento da parcela de quintos está lastreado em decisão administrativa, e considerando que a Corte Suprema ao modular os efeitos da decisão proferida no RE 638.115/CE permitiu a continuidade desses pagamentos até sua absorção integral por quaisquer reajustes futuros concedidos, as parcelas de quintos percebidas pelo servidor que decorram do exercício de funções comissionadas exercidas no período compreendido entre 8/4/1998 a 4/9/2001 devem ser convertidas em parcela compensatória, que deverá ser absorvida por quaisquer reajustes ou reestruturações de carreira supervenientes.
36.	Em vista de tudo que foi acima exposto, propõe-se considerar ilegal, para fim de registro, o ato inicial de concessão de aposentadoria ora examinado.
37.	Cumpre observar que, não havendo decorrido o prazo 5 (cinco) anos desde o ingresso nesta Corte de Contas do ato de concessão aqui examinado, não há a necessidade de se instalar o contraditório, consoante o entendimento firmado no Acórdão 587/2011-TCU-Plenário, de relatoria do Ministro Valmir Campelo.
38.	Por derradeiro, registre-se que a análise do presente feito observou o regramento inscrito na Resolução TCU 315/2020 e que o ato concessório sob apreciação completará cinco anos no TCU em 11/3/2021.
Aposentadoria de Maria da Conceição Medeiros de Oliveira (CPF: XXX.552.594-XX) 
39.	A servidora Maria da Conceição Medeiros de Oliveira (CPF: XXX.552.594-XX) aposentou-se voluntariamente em 23/11/2015, com proventos integrais, aos 54 anos de idade, com amparo no art. 3º da Emenda Constitucional 47/2005, contando o tempo de contribuição de 31 anos, 6 meses e 22 dias e atendendo a todos os requisitos necessários para se aposentar na forma deferida pela Unidade Jurisdicionada.
40.	O ato de concessão ora examinado consigna o pagamento de rubrica alusiva à Vantagem Pecuniária Individual (VPI) de que trata a Lei 10.698/2003, no percentual de 13,23%.
41.	Cumpre lembrar que a inclusão da Vantagem Pecuniária Individual - VPI correspondente ao percentual de 13,23% é irregular, uma vez que o Supremo Tribunal Federal (STF) , ao apreciar a Reclamação 14.872, determinou que todas as cortes trabalhistas suspendessem o pagamento do referido percentual (Acórdão 2579/2018-TCU-Plenário, de relatoria da Ministra Ana Arraes, e 8485/2020-TCU-2ª Câmara, de relatoria do Ministro André de Carvalho) .
42.	Entretanto, em consulta ao atual contracheque da servidora (peça 3) , verifica-se que tal vantagem não mais integra os proventos de aposentadoria da interessada, inexistindo, sob esse aspecto, óbice à legalidade do presente ato de concessão.
43.	Consta ainda do ato sub examine, bem como do atual contracheque da servidora (peça 3) , o pagamento da vantagem de quintos/décimos, transformada em Vantagem Pessoal Nominalmente Identificada - VPNI consoante artigo 62-A da Lei 8.112/1990, em relação à qual aplicam-se as considerações constantes dos itens 12 a 33 da presente instrução.
44.	No caso concreto aqui examinado, a discriminação do exercício de funções comissionadas constante do formulário de concessão evidencia que a servidora incorporou 1/5 de FC-5, 2/5 de FC-3 e 2/5 de FC-4. Contudo, observa-se que a servidora incorporou quintos de FC-3 e FC-4 em decorrência de funções comissionadas exercidas em períodos posteriores a 08/04/1998. Desse modo, não há como prosperar o ato de concessão em exame, haja vista que o pagamento de quintos não está sendo feito sob a forma de parcela compensatória a ser absorvida por quaisquer reajustes ou reestruturações de carreira supervenientes, observada a data limite de 4/9/2001 (peça 2) .
45.	Assim, considerando que o pagamento da parcela de quintos está lastreado em decisão administrativa, e considerando que a Corte Suprema ao modular os efeitos da decisão proferida no RE 638.115/CE permitiu a continuidade desses pagamentos até sua absorção integral por quaisquer reajustes futuros concedidos, as parcelas de quintos percebidas pelo servidor que decorram do exercício de funções comissionadas exercidas no período compreendido entre 8/4/1998 a 4/9/2001 devem ser convertidas em parcela compensatória, que deverá ser absorvida por quaisquer reajustes ou reestruturações de carreira supervenientes.
46.	Em vista de tudo que foi acima exposto, propõe-se considerar ilegal, para fim de registro, o ato inicial de concessão de aposentadoria ora examinado.
47.	Cumpre observar que, não havendo decorrido o prazo 5 (cinco) anos desde o ingresso nesta Corte de Contas do ato de concessão aqui examinado, não há a necessidade de se instalar o contraditório, consoante o entendimento firmado no Acórdão 587/2011-TCU-Plenário, de relatoria do Ministro Valmir Campelo.
48.	Por derradeiro, registre-se que a análise do presente feito observou o regramento inscrito na Resolução TCU 315/2020 e que o ato concessório sob apreciação completará cinco anos no TCU em 13/1/2021.
CONCLUSÃO
49.	Desse modo, propõe-se considerar ilegais, negando-lhes registro, os atos iniciais de concessão das aposentadorias dos servidores Marcus Antonius Paraguassu Macedo (CPF: XXX.564.004-XX) e Maria da Conceição Medeiros de Oliveira (CPF: XXX.552.594-XX) , haja vista o pagamento da vantagem de quintos decorrente de função comissionada exercida após 8/4/1998, sem que tal pagamento seja feito sob a forma de parcela compensatória a ser absorvida por quaisquer reajustes ou reestruturações de carreira supervenientes, consoante modulação prevista em decisão do Supremo Tribunal Federal no âmbito do RE 638.115/CE.
PROPOSTA DE ENCAMINHAMENTO
50.	Ante o exposto, e de conformidade com o preceituado nos artigos 71, III, da Constituição Federal de 1988; 1º, V, e 39, II, da Lei 8.443/1992; 1º, VIII, 259, II, 260, § 1º, e 262, § 2º, do Regimento Interno/TCU, propõe-se:
50.1	considerar ilegais, negando-lhes registro, os atos iniciais de concessão das aposentadorias dos servidores Marcus Antonius Paraguassu Macedo (CPF: XXX.564.004-XX) e Maria da Conceição Medeiros de Oliveira (CPF: XXX.552.594-XX) , haja vista o pagamento da vantagem de quintos decorrente de função comissionada exercida após 8/4/1998, sem que tal pagamento seja feito sob a forma de parcela compensatória a ser absorvida por quaisquer reajustes ou reestruturações de carreira supervenientes, consoante modulação prevista em decisão do Supremo Tribunal Federal no âmbito do RE 638.115/CE.;
50.1.1	dispensar o ressarcimento das quantias indevidamente recebidas, presumida a boa-fé, consoante o disposto no Enunciado 106 da Súmula de Jurisprudência do TCU;
50.1.2	determinar ao Tribunal Regional do Trabalho da 21ª Região/RN que, nos termos do art. 262, caput, do Regimento Interno do TCU, e art. 4º, inciso I, da Resolução TCU 315/2020:
a) abstenha-se de realizar pagamentos decorrentes dos atos de concessão considerados ilegais, no prazo de 15 (quinze) dias, contado a partir da ciência dessa deliberação, sujeitando-se a autoridade administrativa omissa à responsabilidade solidária;
b) comunique aos interessados acerca do teor deste Acórdão, alertando-os de que o efeito suspensivo proveniente da interposição de eventuais recursos junto ao TCU não os eximirá da devolução dos valores percebidos indevidamente após sua notificação, caso os recursos não sejam providos;
c) emita e disponibilize no sistema e-Pessoal, no prazo de 30 (trinta) dias, novos atos de concessão, escoimados da irregularidade apontada, nos termos do art. 262, § 2º, do Regimento Interno do TCU; e
d) encaminhe ao Tribunal o comprovante de que os interessados tomaram ciência do inteiro teor desta deliberação.
É o Relatório.

não há

Procurador Rodrigo Medeiros de Lima.

APOSENTADORIA. TRT-21-RN. PAGAMENTO IREGULAR DE VANTAGEM PECUNIÁRIA INDIVIDUAL E DE QUINTOS DE FUNÇÃO EXERCIDA APÓS 8/4/1998, SEM SUA TRANSFORMAÇÃO EM PARCELA COMPENSATÓRIA. ATO ILEGAL. NEGATIVA DE REGISTRO. SUMULA 106. DETERMINAÇÕES. UM ATO DISPONIBILIZADO AO TCU HÁ MAIS DE CINCO ANOS. MATÉRIA DECIDIDA PELO STF NO TEMA 445 DE REPERCUSSÃO GERAL NO RE 636.553. REGISTRO TÁCITO. INTERPRETAÇÃO DADA PELO ACÓRDÃO 122/2021-TCU-PLENÁRIO. DETERMINAÇÃO PARA REVISÃO DE OFÍCIO. PRECEDENTE. CIÊNCIA.

APOSENTADORIA (APOS)

Secretaria de Fiscalização de Integridade de Atos e Pagamentos de Pessoal e de Benefícios Sociais (Sefip).

Trata-se de atos de concessão de aposentadoria em favor de Marcus Antonius Paraguassu Macedo e Maria da Conceição Medeiros de Oliveira, inativos do Tribunal Regional do Trabalho da 21ª Região/RN, encaminhados a este Tribunal para fins de registro.
2.      Conforme demonstrado na instrução coligida no Relatório, os atos sob exame padecem da seguinte irregularidade não sanada:
	- concessão da vantagem de quintos em razão do exercício de funções comissionadas após o advento da Lei 9.624/1998 (período de 8/4/1998 a 4/9/2001) , não transformada em parcela compensatória, em desacordo com o que preceitua a jurisprudência do Supremo Tribunal Federal, na modulação da tese de repercussão geral firmada no julgamento do RE 638.115/CE, seguida pela jurisprudência desta Corte de Contas.
3.       No que tange especificamente à anomalia apontada, acompanho as análises e conclusões da Secretaria de Fiscalização de Pessoal (Sefip) , chanceladas pelo Ministério Público de Contas, adotando-as como razões de decidir.
4.        Ressalto que tal irregularidade refere-se a questão pacificada na jurisprudência desta Corte de Contas, com precedentes indicados na instrução que integra meu Relatório, o que dispensa análises mais detidas.
5.     Acresço, no entanto, a necessidade de determinar à unidade jurisdicionada que promova o destaque das parcelas de quintos incorporada com amparo em funções comissionadas exercidas entre 8/4/1998 a 4/9/2001 e transforme-as em "Parcela Compensatória" a ser absorvidas por quaisquer reajustes futuros, consoante decidido pelo STF no RE 638.115/CE. 
6.       Trata-se de procedimento largamente adotado na jurisprudência deste Tribunal, a exemplo dos Acórdão 96/2021-TCU-Primeira Câmara (relator: Ministro Jorge Oliveira) ; 1.775/2020-1ª Câmara (relator: Ministro Vital do Rêgo) ; 4.193/2020-1ª Câmara (relator: Ministro Benjamin Zymler; 49/2021-2ª Câmara (relator: Ministro-substituto André de Carvalho) ; 15/2021-2ª Câmara (relator: Ministro Aroldo Cedraz) ; e 12.946/2020-2ª Câmara (de minha relatoria) ; entre outros.
7.        Feitas essas observações, acompanho, em parte, as proposições da Sefip e do MPTCU.
8.      Minha divergência alude ao ato de aposentadoria de Maria da Conceição Medeiros de Oliveira  (peça 5) , tendo em vista o transcurso de mais de cinco anos desde a sua disponibilização junto a este Tribunal, o que, em conformidade com a tese firmada pelo Supremo Tribunal Federal, em repercussão geral, no julgamento do RE 636.553, impõe o registro tácito do ato, verbis:
Em atenção aos princípios da segurança jurídica e da confiança legítima, os Tribunais de Contas estão sujeitos ao prazo de 5 anos para o julgamento da legalidade do ato de concessão inicial de aposentadoria, reforma ou pensão, a contar da chegada do processo à respectiva Corte de Contas. (Tese firmada para o Tema 445 de repercussão geral, no RE 636.553, relator Ministro Gilmar Mendes, DJe 129, de 25/5/2020, e DJe 21, de 3/2/2021) .
9.	A par disso, cabe adotar, no mesmo caso, o procedimento de revisão de ofício nos moldes inaugurados pelo recente Acórdão 122/2021-TCU-Plenário (relator: Ministro Walton Alencar Rodrigues) , em que esta Corte de Contas considerou um dos fundamentos anotados pelo Ministro Gilmar Mendes ao rejeitar os embargos de declaração opostos contra o julgamento de mérito do precitado RE 636.553, no sentido de que, após o registro tácito do ato, começa a fluir o prazo quinquenal para a revisão de ofício prevista no art. 54 da Lei 9.784/1999. 
10.	No âmbito do Tribunal de Contas da União, essa possibilidade é disciplinada no art. 260, §2º, do nosso Regimento Interno, verbis:
Art. 260 (...) . § 2º O acórdão que considerar legal o ato e determinar o seu registro não faz coisa julgada administrativa e poderá ser revisto de ofício pelo Tribunal, com a oitiva do Ministério Público e do beneficiário do ato, dentro do prazo de cinco anos da apreciação, se verificado que o ato viola a ordem jurídica, ou a qualquer tempo, no caso de comprovada má fé.
11.	Na esteira dessa dicção, o aludido Acórdão 122/2021-TCU-Plenário definiu os seguintes comandos, dirigidos a seu corpo técnico, para viabilizar o exame de mérito de atos tacitamente registrados segundo a tese fixada no RE 636.553:
9.2.2. identifique, entres os atos constantes da base de dados do Sistema de Apreciação e Registro de Atos de Admissão e Concessões (Sisac) e ou do Sistema de Atos de Pessoal (e-pessoal) pendentes de julgamento, aqueles que, à luz da decisão exarada pelo STF no Recurso Extraordinário 636.553/RS, devem ser considerados tacitamente registrados;
9.2.3. identifique, entre os atos selecionados segundo o critério acima, aqueles que contenham algum tipo de ilegalidade e cujos prazos para revisão de ofício encontram-se em curso, adotando medidas sistematizadas para que sejam, com a maior brevidade possível, submetidos aos procedimentos de revisão de ofício, com fulcro no art. 54 da Lei 9.784/1999, c/c o art. 260, § 2º, do Regimento Interno do TCU.
12.	Nos presentes autos, o ato de interesse de Maria da Conceição Medeiros de Oliveira (peça 5) bem se ajusta à hipótese assinalada. 
13.	Observo que essa solução já foi por mim adotada e aprovada por esta Segunda Câmara no Acórdão 1.657/2021, de 2/2/2021, por mim relatado.
	Do exposto, VOTO por que seja aprovado o Acórdão que ora submeto a este Colegiado.
	
TCU, Sala das Sessões Ministro Luciano Brandão Alves de Souza, em 23 de fevereiro de 2021.
RAIMUNDO CARREIRO 
Relator